【裁判字號】    95,易,7
【裁判日期】    950504
【裁判案由】    詐欺
【裁判全文】
臺灣雲林地方法院刑事判決                 95年度易字第7號
公  訴  人  臺灣雲林地方法院檢察署檢察官
被      告  丙○○
指定辯護人  施登煌律師
上列被告因詐欺案件，經檢察官提起公訴（94年度偵字第1217號）
，本院判決如下：
    主  文
丙○○幫助意圖為自己不法之所有，以詐術使人將本人之物交付
，處有期徒刑壹年。
    犯  罪  事  實
一、丙○○綽號「張仔」、「芭樂兄」，經由不詳方式得知某詐
    騙集團欲收購他人金融機構帳戶之存簿、提款卡、印章，丙○○明知收購他人金融帳戶者，常與從事財產犯罪密切相關
    ，且取得他人存簿、提款卡及印章之目的通常在於避免檢警
    機關追查贓款流向，並掩飾犯罪所得，竟與戊○○（業經本
    院斗六簡易庭於民國94年7 月29日以94年度六簡字第242 號
    判處有期徒刑6 月確定，並執行完畢，戊○○並已於95年2
    月13日死亡）共同基於幫助他人詐欺取財之犯意，由丙○○
    指示戊○○出面向指定之人收取金融機構存簿及提款卡，丙○○則給與戊○○數百元之費用。93年10月至11月間某4 日
    戊○○受丙○○指示，在雲林縣斗六市鎮○里○○路○段中
    華影城後方，以每金融機構帳戶新臺幣（下同）2,000 元之
    代價，向丁○○（經本院斗六簡易庭於94年7 月29日以94年
    度六簡字第242 號判處有期徒刑4 月確定，並執行完畢）購
    得附表一所示金融機構帳戶之存簿、提款卡及密碼後，再將
    之轉交給丙○○。丙○○於取得上開金融機構帳戶後，復基
    於幫助之犯意，將之提供與詐騙集團作為詐欺時供被害人匯
    款之用。嗣於93年11月6 日中午，某自稱為中央銀行經理「
    王建明」之不詳姓名、年籍成年男子即撥打電話，向住在臺
    中縣潭子鄉之甲○○佯稱欲匯款與伊，請伊至提款機操作，
    甲○○不疑有他而陷於錯誤，於依該男子指示操作後，發現
    已將99,982元匯入附表一所示編號一丁○○之中國信託商業
    銀行斗六分行帳戶中而使該男子詐得該款，始知受騙上當。
二、嗣於93年12月10日前某日，丙○○再向呂明樹、戴玉惠（均
    由檢察官另為不起訴之處分）表示欲購買其金融機構帳戶。
    呂明樹、戴玉惠並於93年12月10日各在附表二所示之金融機
    構開設帳號，並於取得存簿、提款卡後，經丙○○指示，再
    由戊○○出面於當日下午2 、3 時許，在雲林縣斗六市○○
    街某土地公廟前，向呂明樹、戴玉惠收取存簿、提款卡、印
    章及密碼函，並由戊○○給與4,000 元之代價，幸於未經詐
    騙集團持以實施詐欺犯罪前，戊○○即於同年12月13日下午
    5 時10分許，為警在雲林縣斗六市○○路41號前查獲，並當
    場扣得附表二所示呂明樹、戴玉惠金融機構帳戶之存簿及提
    款卡等物。案經雲林縣警察局斗六分局報告臺灣雲林地方法
    院檢察署檢察官偵查起訴。
    理  由
一、訊據被告丙○○對於93年11月6 日中午，有自稱中央銀行經
    理王建明之詐騙集團，向甲○○詐騙99,982元，匯入附表一
    編號一之丁○○中國信託商銀斗六分行帳戶之事實並不爭執
    ，惟辯稱不認識丁○○，也沒有指示戊○○向丁○○收購帳
    戶，與丁○○及戊○○之間交易帳戶並無關係云云。
二、然查：
（一）甲○○遭自稱中央銀行經理「王建明」之不詳姓名、年籍
      成年男子詐騙99,982元，匯入丁○○中國信託商銀斗六分
      行帳戶部分，有下列證據可證明：
  １、甲○○93年11月6 日警訊筆錄（附於93偵4954號卷，未編
      頁碼），可證明其遭詐騙的經過情形。
  ２、臺中縣警察局豐原分局受理各類案件紀錄表、臺中縣警察
      局受理刑事案件報案三聯單、詐騙帳戶通報警示、詐騙電
      話斷話申請表各1 紙（均附於93偵4954號卷，未編頁碼）
      ，可證明甲○○於遭詐騙後報警處理之情形。
  ３、中華郵政公司客戶交易明細表1 紙（附於93偵4954號卷，
      未編頁碼），可證明甲○○確實匯款99,982元入中國信託
      商銀斗六分行帳戶。
  ４、丁○○中國信託商業銀行開戶資料（93偵4954號卷第32
      頁至第34頁），可證明甲○○匯入之帳號，係丁○○開設
      之帳戶無誤。
（二）再被告雖以前詞置辯，然本院認為：
  １、關於戊○○警訊筆錄的證據能力：按被告以外之人於審判
      中死亡者，其於司法警察調查中所為之陳述，經證明具有
      可信性之特別情況，且為證明犯罪事實之存否所必要者，
      得為證據，刑事訴訟法第159 條之3 第1 款定有明文。本
      件證人戊○○於審判中之95年2 月13日死亡，此有個人基
      本資料查詢結果1 紙在卷可稽（本院卷第48頁）。其於93
      年12月13日為警查獲當時，在司法警察調查中所為之陳述
      ，核與其在偵查中具結後之陳述情節相符，復為遭員警查
      獲當時記憶最為深刻之際所為的陳述，且為證明犯罪事實
      之存否所必要，符合上開刑事訴訟法之規定，應認得為本
      件之證據。
  ２、關於向丁○○收購帳戶資料部分：
    (1)戊○○於警訊時證稱：是「張仔」叫他在雲林縣斗六市○○路41號前，向丁○○拿中國信託商業銀行斗六分行存摺
      ，他不知道「張仔」詳細年籍，都是打0000000000號行動
      電話聯絡，他向「張仔」拿錢之後再拿給丁○○，總共前
      後分2 次向「張仔」拿過6,000 元，他也是分2 次交給丁○○，每次3,000 元，是「張仔」叫他打電話通知丁○○
      去銀行開戶，丁○○以前還曾交付過國泰世華銀行斗六簡
      易型分行、玉山銀行斗六分行、彰化銀行斗六分行存摺、
      密碼函、提款卡、印章等物（筆錄附於93偵4954號卷，未
      編頁碼）。而其在偵查中則具結證稱：幫丙○○向丁○○
      拿過2 次存簿、提款卡等物，他因為沒有工作，幫丙○○
      拿東西，丙○○會給他幾百元的走路工，警訊中提到的「
      張仔」就是丙○○，並指認丙○○在偵查中所拍攝的相片
      （附於94偵1217號卷第72頁），且證稱0000000000號行動
      電話是丙○○在使用等情（94偵1217號卷第75頁至第77頁
      ）。
    (2)丁○○在本院審理中則證稱：是因為看報紙登載收存簿，
      他打電話過去，對方就給他被告的電話，叫他與被告聯絡
      ，他跟被告在斗六市○○路1 家KTV 店見面，被告告訴他
      要提款卡轉帳，叫他去辦，隔天他就去開設帳戶，後來被
      告介紹戊○○跟他認識，戊○○曾給他2,000 元供開設帳
      戶之用（本院卷第59頁至第63頁）。
    (3)而被告在本院審理中，先辯稱不認識丁○○（本院卷第16
      頁背面），後又改稱：稍微有印象，但不是很認識，當時
      好像是坐朋友的車子，而丁○○在跟他朋友說話云云（本
      院卷第67頁），其前後所述並不一致。且據上開戊○○與
      丁○○之供述，除關於究竟給付多少金額為代價有所不一
      外，2 人均指稱，係被告與丁○○接洽後，再由戊○○出
      面與丁○○交易，2 人與被告平日並無宿怨，當無設詞誣
      陷之必要，因此2 人所述之經過情節相符，應堪採信。而
      本件在員警查獲當時，無論丁○○、戊○○或呂明樹、戴
      玉惠，均未供述被告之真實姓名年籍，員警係追查戊○○
      、呂明樹、戴玉惠陳述之0000000000號行動電話使用人資
      料，始查得被告姓名，而被告亦從未到警局製作警訊筆錄
      ，此由雲林縣警察局斗六分局斗六警刑字第9403022578號
      警卷始末可知。被告於本院審理中，雖否認上開00000000
      00號行動電話係其所申請使用，然經本院函調該電話之原
      始申請資料（本院卷第32頁至第35頁），其上有被告簽名
      並按捺指印，並有其國民身分證及全民健康保險卡影本資
      料黏貼於上，該行動電話確係被告所申辦無誤，足認被告
      上開辯解，均屬虛偽卸責之詞，不足採信。此外復有丁○○國泰世華商業銀行斗六簡易型分行開戶資料、交易明細
      表；彰化銀行斗六分行開戶資料、交易明細表；中國信託
      商業銀行開戶資料；玉山銀行斗六分行開戶資料、交易明
      細表（93年偵字第4954號卷第21頁至第39頁）在卷可為佐
      證，被告犯行，應可認定。
三、論罪科刑的理由：
（一）核被告丙○○所為，係犯刑法第30條第1 項前段、第339
      條第1 項之幫助詐欺取財罪。
（二）被告幫助他人犯詐欺取財罪，係從犯，爰依刑法第30條第
      2 項之規定，按正犯所犯詐欺取財罪之刑減輕之。
（三）爰審酌被告以收購他人所有之金融帳戶幫助詐騙財物，致
      使詐騙集團利用人頭帳戶詐財，影響社會經濟秩序，益添
      查緝之困難，且犯罪後否認犯行，態度不佳等一切情狀，
      量處如主文所示之刑。
四、其餘公訴事實之判斷：
（一）公訴意旨雖另認被告丙○○於被害人將金錢匯入指定帳戶
      後，即指示戊○○出面提領，並收受被害人匯入之款項，
      故被告應係詐欺罪之正犯云云，然查：
  １、證人戊○○於偵查中係證稱：「印象中2 次，金額我忘了
      ，提出的錢連同提款卡我都交還給他，警訊我都有提到，
      以警訊筆錄為準」（94年偵字第1217號卷第77頁）。而其
      在警訊中則稱：「我用機車置物箱內之玉山銀行提款卡（
      帳號0000000000000 號）提領新臺幣23,500元，只提領1
      次，於93年10月底於斗六市○○路土地銀行提領，另用郵
      局提款卡（帳號00000000000000號）提領2 次，第一次新
      臺幣6,000 元，於93年11月初於斗六市○○路1 號郵局提
      領，第2 次於93年11月底於斗六市○○路8 號永安郵局提
      領新臺幣43,000元」（筆錄附於93偵4954號卷，未編頁碼
      ）。
  ２、依戊○○上開所述，其第1 次係以玉山銀行之提款卡，提
      領帳號0000000000000 號帳戶內金錢，時間為93年10月底
      ，而本件被害人甲○○遭詐騙之時間為93年11月6 日，因
      此戊○○該次所提領之款項，顯然並非甲○○遭詐騙之金
      錢。再戊○○第2 次及第3 次所用以提領之帳戶，均非附
      表一所示丁○○之帳戶，而檢察官亦未證明戊○○自該帳
      戶提領之該筆金錢，係他人遭詐欺之被害款項。本院認為
      ，不能僅因為戊○○證稱，曾幫被告提領金錢，就認為所
      提領的款項都是被害人遭詐騙匯入的帳款，因此，縱使認
      為被告曾指示戊○○提領金錢，在無積極證據可證明戊○○所提領的金錢是詐欺所得的情形下，被告自然應僅就其
      提供帳戶之行為負責，應認為被告並非詐欺之正犯。
（二）再檢察官於起訴書中雖論列被告向呂明樹、戴玉惠夫妻購
      買帳戶之行為，然本院認為，被告並非詐欺共犯已如前述
      ，而幫助犯係從屬於正犯而成立，並無獨立性，故幫助犯
      並非其幫助行為一經完成，即成立犯罪，必其幫助行為或
      其影響力持續至正犯實施犯罪始行成立，因此刑法上的幫
      助犯，以正犯已經犯罪為構成要件，故幫助犯無獨立性，
      如無他人犯罪行為存在，幫助犯即無由成立，最高法院60
      年臺上字第2159號判例可供參照。本件被告雖有向呂明樹
      、戴玉惠夫妻收取附表二所示之帳戶，然尚未提供他人使
      用，故此部分並無詐欺罪之正犯犯罪行為存在，依上開說
      明，被告之幫助行為並無獨立性，在無正犯之情形下，其
      單純收取他人金融機關帳戶之行為，自不成立幫助詐欺罪
      ，併此敘明。
五、適用的法條：
（一）刑事訴訟法第299 條第1 項前段。
（二）刑法第339 條第1 項、第30條第1項前段、第2項。
（三）罰金罰鍰提高標準條例第1條前段。
本案經檢察官乙○○到庭執行職務。
中    華    民    國    95    年    5     月    4    日
                  刑事第三庭    審判長法  官 劉 國 賓
                                      法  官 廖 國 勝
                                      法  官 廖 淑 華
以上正本證明與原本無異。
如不服本判決應於送達後10日內向本院提出上訴狀。
                                      書記官 黃 秋 萍
中    華    民    國    95    年    5     月    4    日
中華民國刑法第339條
 (普通詐欺罪)
意圖為自己或第 3 人不法之所有，以詐術使人將本人或第 3 人
之物交付者，處五年以下有期徒刑、拘役或科或併科1000元以下
罰金。
以前項方法得財產上不法之利益或使第 3 人得之者，亦同。
前二項之未遂犯罰之。
附表一：丁○○開立之帳戶
┌──┬───────┬────┬──────────┐
│編號│銀  行  名  稱│開戶日期│帳               號 │
├──┼───────┼────┼──────────┤
│一  │中國信託商業銀│93年10月│000000000000        │
│    │行斗六分行    │28日    │                    │
├──┼───────┼────┼──────────┤
│二  │彰化商業銀行斗│同上    │00000000000000      │
│    │六分行        │        │                    │
├──┼───────┼────┼──────────┤
│三  │玉山商業銀行斗│同上    │0000000000000       │
│    │六分行        │        │                    │
├──┼───────┼────┼──────────┤
│四  │國泰世華商業銀│93年11月│000000000000        │
│    │行斗六簡易型分│17日    │                    │
│    │行            │        │                    │
└──┴───────┴────┴──────────┘
附表二：呂明樹、戴玉惠開立之帳戶
┌──┬───────┬────┬──────────┐
│編號│銀  行  名  稱│開戶日期│戶名及帳號          │
├──┼───────┼────┼──────────┤
│一  │國泰世華商業銀│93年12月│呂明樹              │
│    │行斗六簡易型分│10日    │000000000000        │
│    │行            │        │                    │
├──┼───────┼────┼──────────┤
│二  │同上          │同上    │戴玉惠              │
│    │              │        │000000000000        │
├──┼───────┼────┼──────────┤
│三  │中國信託商業銀│同上    │戴玉惠              │
│    │行斗六分行    │        │000000000000        │
└──┴───────┴────┴──────────┘


司法院資訊處製作；財團法人民間司法改革基金會備份。
